【裁判字號】    89,訴,1660
【裁判日期】    900706
【裁判案由】    偽造文書等
【裁判全文】
臺灣板橋地方法院刑事判決                        八十九年度訴字第一六六０號
    公  訴  人  臺灣板橋地方法院檢察署檢察官
    被      告  甲○○
    選任辯護人  李建賢
右列被告因偽造文書等案件，經檢察官提起公訴（八十九年度偵字第一０三一０號）
，本院判決如左：
    主  文
甲○○連續行使偽造私文書，足以生損害於他人，處有期徒刑肆月，如易科罰金，以
參佰元折算壹日；緩刑貳年。扣案盜版遊戲光碟片參拾伍片、盜版遊戲光碟片目錄玖
本、如附表三（一）一至十三所示、附表三（二）編號一至六所示盜版遊戲卡匣共計
拾壹個，均沒收。
    事  實
一、甲○○係位於台北縣中和市○○路一八０號「新人類電視遊樂器專賣店」負責人
    ，明知如附表一之一、二所示之商標圖樣，分經日商新力電腦娛樂股份有限公司
    （以下簡稱新力公司）、任天堂株式會社向經濟部中央標準局（現改制為經濟部
    智慧財產局）註冊登記，各取得商標專用權，指定使用於遊戲光碟、卡匣等商品
    ，均仍在專用期間中；另如附表二之一、之二、之三所示之「捉猴冒險記」、「
    ＧＴ實戰賽車」、「太空戰士第八代」、「打磚塊遊戲」、「超級瑪俐樂園」、
    「俄羅斯方塊」、「網球」、「瑪莉醫生」、「口袋怪獸（金、銀）」、「淘氣
    瑪莉三」等電腦遊程式著作，亦分別為如附表二之一、二、三所示之新力公司、
    思奎爾公司、任天堂株式會社取得著作財產權電腦程式著作。詎甲○○明知年籍
    不詳賴姓成年男子所販賣仿冒附表一所示之任天堂株式會社、新力公司註冊之商
    標圖樣之遊戲卡匣、遊戲光碟片，各遊戲光碟片皆燒錄有透過遊戲器之執行，螢
    幕會顯現附表一之一新力公司「PS設計圖」之註冊商標，暨新力公司所標示之「
    LICENSED BY SONY COMPUTER ENTERTAINMENT INC.」等足以為表示該遊戲軟體係
    經新力公司授權文字字樣之電磁紀錄，另遊戲卡匣或於外觀包裝盒、說明書、標
    帖上使用如附表一之二所示任天堂株式會社所專有之商標圖樣，均係意圖欺騙他
    人於同一商品上分別使用相同於新力公司、任天堂株式會社所取得如附表一之一
    、二所示註冊商標之仿冒商品，且各該遊戲光碟及卡匣內所燒錄之電腦遊戲程式
    均係未經合法授權所擅自重製侵害他人著作權之物，及明知不詳男子所販售「太
    空戰士Ⅷ─超強大字典」攻略本係內容含有非法重製如附表二之二所示思奎爾公
    司享有電腦程式著作之「太空戰士Ⅷ」遊戲畫面之物，竟基於販賣、營利交付及
    行使偽造準私文書之概括犯意，自八十八年六月間某日起，在其上址店內，連續
    以光碟每片三十元、卡匣每片一百元至二百元不等之價格，購入仿冒新力公司、
    任天堂株式會社所享有商標專用權之遊戲光碟片及遊戲卡匣，再以光碟片每片五
    十元、卡匣每個二百至四百元之價格，販賣仿冒之遊戲光碟片、卡匣交付予不特
    定人多次，及以每本三百元價格販入非法重製「太空戰士Ⅷ」遊戲畫面之「太空
    戰士Ⅷ─超強大字典」攻略本五本後，以每本三百五十元價格販賣交付予不特定
    人二次（販出二本），而連續販賣使用他人註冊商標圖樣之仿冒商品，兼以此意
    圖營利而交付侵害新力、任天堂、思奎爾公司之著作權，就遊戲光碟部分同時行
    使燒錄於各遊戲光碟內所含如前述內容之偽造準私文書，足以生損害於新力公司
    。嗣於八十九年四月二十六日十七時許，為警持搜索票在上址查獲，並扣得甲○
    ○所有供犯罪所用之盜版遊戲光碟片三十三片、非法重製之遊戲光碟片二片、盜
    版遊戲光碟目錄九本、非法重製「太空戰士Ⅷ」遊戲畫面之「太空戰士Ⅷ─超強
    大字典」攻略本三本、盜版任天堂遊戲卡匣二十九片。（另扣得非法重製「太空
    戰士Ⅷ」遊戲畫面之「太空戰士Ⅷ─完全劇情研究報告」攻略本四百五十五本）
    。
二、案經被害人新力公司、思奎爾公司、任天堂株式會社訴由內政部警政署保安警察
    第二總隊第一大隊第一中隊報請台灣板橋地方法院檢察署檢察官偵查起訴。
    理  由
一、右揭犯罪事實，業據被告甲○○於警訊及偵、審中坦承不諱，另辯護人則為被告
    辯護稱：(1)本件扣案之遊戲卡匣及盜版新力公司遊戲光碟片須經由相關遊戲主機
    配合始出現「NINTENDO」商標、「PS設計圖」及新力公司英文授權文字，而非顯
    現於交易過程，該數位化商標之呈現，其表徵已非基於行銷之目的，即不符合商
    標使用之要件，遑論交易過程中被告僅交付卡匣，並無透過主機展示前揭「 NIN
    -TENDO」商標，即非該當商標法第六十三條之構成要件；(2)任天堂株式會社並未
    出售有「合卡」之遊戲卡匣，且真品卡匣之價格至少七、八百元，甚至一千餘元
    ，而被告僅以二至四百元價格出售，故客觀上購買之消費者當明知為仿冒品，被
    告自無須向消費者偽稱係經任天堂株式會社授權製造X，亦即無以藉該等商標圖
    樣供作行銷之目的。(3)關於被訴違反著作權法部分，按日本與我國並無簽訂任何
    關於著作權保護之互惠協定或條約，故日本人之著作除符合著作權法第四條第一
    款規定，始得在我國享有著作權，而所謂「發行」係指權利人散布能滿足公眾合
    理需求之重製物而言。本件扣案之口袋怪獸（金）（銀）及MARIO LAND，任天堂
    株式會社固主張於八十九年十一月二十日、三月二十一日在我國首次發行或同步
    發行，惟未提出進口報單，雖有提出發票，然除所提發票所載「口袋怪獸金、銀
    」合計各一百百十個及「淘氣瑪琍三」四十個外，均無其他憑證，而此數量客觀
    尚顯未能滿足公眾合理需要之程度；另扣案之「捉猴冒險記」、「ＧＴ實戰賽車
    」光碟片，固據告訴人新力公司提出進口報單、出貨單、存貨明細及發票影本等
    ，但除進口報單外，其餘均為告訴人新力公司所自行製作之文書，無法遽認為真
    實，而其中「捉猴冒險記」告訴人新力公司僅進口三百片，數量甚微，實不足滿
    足公眾合理之需要，且依其所提庫存量、銷售量資料所示，是否已達到「發行」
    、「散布」之程度，亦非無疑；至於「ＧＴ實戰賽車」光碟片雖進口三千片，惟
    非八十六年十二月二十三日同步發行日所進口發行，而係八十九年十二月七日所
    進口，自不受我國著作權法之保護。(4)透過主機之執行，螢幕上顯示之「
    LICENSD BY SONY COMPUTER ENTERTAINMENT INC.」英文授權文字，係以電腦文
    字顯示，並非刑法第二百二十條第二項規定之「聲音、影像或符號」，基於罪刑
    法定原則，前開英文授權文字難謂符合「準文書」之要件；又刑法上行使偽造私
    文書，須行為人就偽造文書之內容向他方有所主張，被告於交易過程中，僅單純
    交付光碟片，並未對該等授權文字為任何之主張，故不構成行使偽造準私文書罪
    。(5)扣案「太空戰士Ⅷ」攻略本，係獨立之編輯著作應受保護，攻略本中引用告
    訴人思奎爾公司前開光碟片之遊戲畫面以為說明，應符合正當目的之必要、在合
    理範圍內所為之引用，故無侵害著作權情事。其次，縱認「太空戰士Ⅷ」於我國
    享有著作權，然其受保護之內容係屬電腦程式著作，是該遊戲畫面既是經由電腦
    文字所組合，再經由遊戲主機之執行始呈現於電視螢幕，則該遊戲畫面當非可分
    割獨立而受著作權保護，從而告訴人思奎爾公司主張就該遊戲畫面單獨享有著作
    權，應受我國保護，至有未合云云。
二、經查，被告甲○○前開自白，核與告訴人新力公司、思奎爾公司之代理人傅文民
    律師、任天堂株式會社之代理人廖國昌律師指訴情節相符，並有現場採證照片六
    張附卷、扣案如事實欄所示之物足資佐證。告訴人新力公司、任天堂株式會社業
    經取得商標註冊並均在專用期間內，且渠等與思奎爾公司享有扣案遊戲軟體之著
    作財產權並依我國著作權法受保護一節，復有經濟部中央標準局商標註冊證、內
    政部著作權執照、各該公司著作物於臺灣首次發行之證明文件（存量明細表、進
    貨單、發票及出貨單等）影本在卷可按。而扣案遊戲卡匣，毋庸透過遊戲主機之
    執行，即或於外包裝紙盒、說明書、卡匣、標帖上使用如附表二所示之商標圖樣
    等情，並經本院勘驗屬實，有本院八十九年十二月十九日勘驗筆錄在卷可考，另
    查扣之仿冒遊戲光碟片，透過電視遊樂器執行時螢幕上會顯示新力公司「PS設計
    圖」註冊商標圖樣及足以為表示係經新力公司授權之「LICENSED BY SONY COM-
    PUTER ENTERTAINMENT INC.」英文文字等情，除據告訴代理人陳明在卷外，復經
    本院當庭勘驗屬實，亦有本院前開期日勘驗筆錄一份，及告訴代理人傅文民律師
    於本院所提出之本院勘驗時之照片二十二張存卷足徵。辯護人雖以前開情詞為被
    告辯護，然查：
（一）附表二之三編號一至五所示電腦遊戲程式均係任天堂株式會社所創作，於七十
      七年至七十九年間所創作，並均已註冊領有著作權執照；另附表二之三編號六
      、七所示之電腦程式著作，則係符合在我國首次發行或在日本發行三十日內在
      我國發行之規定，已據告訴代理人廖國昌律師提出相關統一發票、報紙等影本
      附卷可憑，依法享有我國著作權之保護。附表二之一所示電腦程式著作，亦據
      告訴代理人傅文民律師提出在我國及日本同步發行之證明、存貨異動明細表、
      進貨單、出貨單、進口報單等資料影本可稽。又著作權法第四條第一款前段關
      於外國人著作之保護要件，重在首次或同步發行之事實，若外國人著作之重製
      物，先於全球各地在中華民國管轄區域內散布，或於中華民國領域外初次發行
      後三十日內在中華民國管轄區域內散布，且其舖售層次達於多數之零售或出租
      據點，已足使不特定之消費者能在坊間通路上輕易購買或租得，即足以滿足公
      眾合理之需要，否則如無視其市場規模、產品生命週期、產銷策略及消費者接
      受程度，謂其概應以舖售或銷出達一定之數量為斷，其著作權之保護勢將與市
      場供需脫節，殊非立法本意，本件新力公司之「捉猴冒險記」、「ＧＴ實戰賽
      車」光碟片，依告訴代理人提出之存量明細表影本所示，既銷貨予相當數量之
      客戶廠商，揆諸前述，即已散布能滿足公眾合理需要之重製物，亦應受我國著
      作權法之保護。
（二）扣案之仿冒光碟片內存之電磁紀錄透過電視遊樂器執行，既得於螢幕上顯示出
      如附表一之一所示之商標圖樣，即足使一般消費者認識其所表彰之商品來源，
      自亦構成商標之使用。又商標法第六十三條之客體，相較於公平交易法第三十
      五條、第二條及刑法第三百三十九條之規定，僅以明知所販賣者係「意圖欺騙
      他人」於同一商品使用相同於他人註冊商標之商品為已足，不以「致」與他人
      之商品相混淆或使消費者陷於錯誤為成立要件，且擅自重製使用他人商標所製
      成之商品，既足以混淆其來源，該產品當然係意圖欺騙他人所生產，此於仿冒
      者使用之初即已特定，是以扣案光碟或卡匣嗣後究在何場所以低價販賣、消費
      者知否其為盜版，暨販賣人有無使用商標之意思，即均與該罪名之成立無涉。
      扣案之仿冒光碟片之電磁紀錄透過電視遊樂器執行時螢幕上會顯示如附表一之
      一所示之註冊商標圖樣及足以為表示係經新力公司授權之「LICENSED BY SONY
      COMPUTER ENTERTAINMENT INC.」英文文字等情，業經本院勘驗屬實，並有告
      訴代理人提出之相片可稽，以如前述，該等英文授權文字字樣，係於八十六年
      十月八日修正公布之刑法第二百二十條第二項所規範、以符號表示之電磁紀錄
      ，既以永續之狀態各存在於光碟片上，且足以表示由該公司授權之證明，即係
      刑法上之準私文書；而盜拷業者就該文書並無製作權而製作，自屬偽造之私文
      書。本件被告將燒錄有前述表示授權用意文字之遊戲光碟交予顧客，既如同正
      版遊戲公司於販賣時就本預計藉機器或電腦處理顯示、非供一般消費者以肉眼
      辨識之私文書向客戶提示，即達於對方可得瞭解之狀態，且足以生損害於新力
      公司，自應構成偽造文書之行使。
（三）扣案「太空戰士Ⅷ─超強大字典」攻略本，全係「太空戰士Ⅷ」遊戲光碟破關
      完全攻略之內容，所講解之每一關卡，均係以圖片輔助說明，讓使用者實際操
      作「太空戰士Ⅷ」遊戲光碟時容易索引對照，該等圖片，在整個攻略之說明上
      占有如畫龍點睛般之功能，其不僅提高該攻略內容之可讀性，進而提昇該雜誌
      之製作水準並影響銷售率，扣案「太空戰士Ⅷ─超強大字典」攻略本，既係利
      用他人之作品以完成自己之作品，且藉以牟利，而非單純介紹他人之新作品，
      故與「為報導、評論、教學、研究或其他正當目的之必要，在合理範圍內，得
      引用已公開發表之著作」之合理使用規定，顯然不符；又告訴人思奎爾公司發
      行「太空戰士Ⅷ」遊戲光碟外，並授權新力公司委由尖端出版有限公司同步發
      行「太空戰士Ⅷ之最速攻略本」，此有該攻略本在台灣地區首次發行之影本附
      卷可按，是被告販售未經授權擅自重製之「太空戰士Ⅷ─超強大字典」攻略本
      之行為，自屬侵害告訴人之著作財產權。
（四）綜上各點所述，辯護人為被告所辯護各節，均委無足取。本件事證已明，被告
      犯行洵堪認定。
三、按商標之使用係指為行銷之目的，將商標使用於商品或其包裝、容器、標帖、說
    明書價目表或其他類似物件上，而持有、陳列或散布，使用於同一商品或類似商
    品，若附加相同或近似於他人註冊商標圖樣於商品之包裝、容器、說明書、價目
    表上，應即受他人商標專用權效力所拘束，此為商標法第六條第一項所明定，而
    透過電磁作用，如以遊樂器、光碟機、電腦主機之操作為媒介，始於電視或電腦
    螢幕前出現商標圖樣者，其標示型態足使一般商品購買人認識其表彰商品之來源
    者，解釋上應認屬於商標法第六條第一項之所稱之其他類似物件之範疇，雖刑法
    第二百二十條於八十六年十月八日始修訂「錄音、錄影或電磁記錄，藉機器或電
    腦之處理所顯示之聲音、影像或符號，足以為表示其用意之證明者，亦以文書論
    」，惟該次修正並非創新修定新犯罪類型之罪與刑，刑法未修訂前在電磁記錄或
    藉電腦處理所顯示之影像、符號而足為表示其用意者，本為刑法偽造文書罪章所
    處罰，此次增訂無非將構成要件做具體明確之規範以杜爭議，而與罪刑法定主義
    之法律不溯及既往之原則無涉。核被告甲○○所為，係犯著作權法第九十三條第
    三款之以明知為侵害著作權之物意圖營利而交付之方法侵害他人之著作權罪、商
    標法第六十三條之販賣仿冒商標商品罪、刑法第二百十六條行使同法第二百二十
    條第二項、第二百十條偽造之準私文書罪。其意圖散布販賣而陳列之行為，為意
    圖營利而交付（即販賣行為）之階段行為，應為意圖營利而交付（即販賣行為）
    之高度行為所吸收，不另論罪。其先後多次違反商標法、著作權法及行使偽造準
    私文書犯行，均時間緊接，手法相同，各所犯復為構成要件相同罪名，顯係基於
    概括犯意反覆為之，均應依連續犯規定各論以一罪論，並加重其刑。其一販賣行
    為觸犯該三罪名，為想像競合犯，應從一重之行使偽造準私文書罪處斷。茲審酌
    被告素行、犯罪動機、目的、次數、手段、犯罪時間長短、所生危害、查獲盜版
    物品非多，與犯後坦承、態度良好等一切情狀，量處如主文所示之刑。又被告行
    為（犯罪）後，刑法第四十一條業於九十年一月十日修正公布施行，於同年一月
    十二日生效，該法第四十一條第一項前段將得易科罰金之範圍由「犯最重本刑為
    三年以下有期徒刑以下之刑之罪」修正擴大為「犯最重本刑為五年以下有期徒刑
    以下之刑之罪」，更有利於被告，應依刑法第二條第一項前段之規定，適用裁判
    時之法律即刑法第四十一條第一項前段，併諭知易科罰金之折算標準。末以，被
    告前無犯罪紀錄，此有台灣高等法院檢察署刑案紀錄簡覆表一份足憑，其因一時
    短於思慮，罹犯刑章，犯後迭自警訊、偵審中均供承不諱，深表悔悟，且現已改
    從事販賣冷飲冰品，有被告所陳報之照片七張足憑，歷經此次偵審程序併科刑判
    決後，當已知所警惕，信無再犯之虞，是本院認對其前開宣告之刑，以暫不執行
    為適當，爰併宣告緩刑貳年，用啟自新。扣案「太空戰士Ⅷ─超強大字典」攻略
    本三本、附表二之一所示盜版遊戲光碟片二片、盜版遊戲光碟目錄九本，係被告
    所有供犯罪所用之物，已由其陳明，茲依刑法第三十八條第一項第二款宣告沒收
    。扣案除附表二之一所示以外之盜版遊戲光碟片三十三片、附表三（一）所示合
    卡十六個及附表三（二）編號一至六所示單卡十一個，依商標法第六十四條規定
    ，不問屬於被告與否，均諭知沒收。至於附表三（二）編號七、八所示之仿冒遊
    戲卡匣兩個，除於置入任天堂之遊戲主機後會在螢幕上出現「Nintendo」字樣外
    ，其外觀上亦無使用任天堂株式會社之商標，且前述螢幕上字樣乃源自於主機，
    非燒錄於遊戲卡匣內，業據告訴代理人廖國昌律師陳明，此部分卡匣自毋庸沒收
    。
四、公訴意旨另以：（一）被告基於同前意圖營利而交付之概括犯意，於同前時間內
    ，在上址，連續販售非法擅自重製「太空戰士Ⅷ」光碟片遊戲畫面之「太空戰士
    Ⅷ─完全劇情研究報告」攻略本交付予不特定人。嗣於查獲時扣得非法擅自重製
    之「太空戰士Ⅷ─完全劇情研究報告」攻略本四百五十五本。因認被告該部分亦
    涉犯違反著作權法第九十三條第三款之以明知為侵害著作權之物意圖營利而交付
    之方法侵害他人之著作權罪嫌；及（二）被告於前開時間、地點，尚有販賣仿冒
    任天堂株式會社註冊號數第七三二二一三號之「瑪莉ＭＡＲＩＯ」商標圖樣（詳
    如起訴書附表一之二編號四所示圖樣）之遊戲卡匣，因認該部分被告亦涉犯商標
    法第六十三條罪嫌云云。訊據被告堅決否認有何販賣交付前開「太空戰士Ⅷ─完
    全劇情研究報告」攻略本予不特定人之犯行，及否認販賣侵害前開仿冒任天堂註
    冊號數第七三二二一三號之「瑪莉ＭＡＲＩＯ」商標圖樣之遊戲卡匣，堅稱：該
    批「太空戰士Ⅷ─完全劇情研究報告」攻略本係勝利少年雜誌社的馮國龍寄放在
    伊店內倉庫中，後來該雜誌社倒閉，馮國龍並未前來取回，伊無販賣該等攻略本
    ；另扣案遊戲卡匣中並無侵害「瑪莉ＭＡＲＩＯ」商標圖樣之物等語。經查：(1)
    前開該批「太空戰士Ⅷ─完全劇情研究報告」攻略本四百五十五本均係在被告店
    內後方之倉庫內所查扣，業據告訴代理人傅文民律師於本院審理中陳明，核與被
    告所稱係放置於倉庫中之情相符，參諸被告已坦承販售非法重製之「太空戰士Ⅷ
    ─超強大字典」攻略本之情不諱，衡情應無單就該販賣該批「太空戰士Ⅷ─完全
    劇情研究報告」攻略本予以否認之理，更何況並無查得其他關於被告販售「太空
    戰士Ⅷ─完全劇情研究報告」攻略本之客觀證據，是並無確切之積極證據足以證
    明被告有意圖營利而販售交付非法重製之「太空戰士Ⅷ─完全劇情研究報告」攻
    略本之行為。另扣案遊戲卡匣，經本院勘驗結果，其中並無侵害任天堂株式會社
    註冊號數第七三二二一三號之「瑪莉ＭＡＲＩＯ」商標圖樣之物，有本院前開勘
    驗筆錄足稽。綜上所述，是前開二部分尚屬不能證明被告犯罪，惟公訴人認此二
    部分與已起訴論罪部分有裁判上一罪關係，本院爰不另為無罪判決之諭知。
據上論斷，應依刑事訴訟法第二百九十九條第一項前段，著作權法第九十三條第三款
、商標法第六十三條、第六十四條，刑法第五十六條、第二百十六條、第二百十條、
第二百二十條第二項、第五十五條、第二條第一項前段、修正後第四十一條第一項前
段、第七十四條第一款、第三十八條第一項第二款，罰金罰鍰提高標準條例第二條，
判決如主文。
本案經檢察官高俊申到庭執行職務
中      華      民      國    九十      年      七      月      六      日
                                  臺灣板橋地方法院刑事第五庭
                                          法  官  陳  翠  琪
右正本證明與原本無異。
如不服本判決，應於判決送達後十日內，向本院提出上訴狀。
                                          書記官
中      華      民      國    九十      年      七      月     十二     日
附錄本案論罪科刑法條全文
中華民國刑法第二百一十條
 (偽造變造私文書罪)
偽造、變造私文書，足以生損害於公眾或他人者，處五年以下有期徒刑。
中華民國刑法第二百一十六條
 (行使偽造變造或登載不實之文書罪)
行使第二百十條至第二百十五條之文書者，依偽造、變造文書或登載不實事項或使登
載不實事項之規定處斷。
中華民國刑法第二百二十條
在紙上或物品上之文字、符號、圖畫、照像，依習慣或特約，足以為表示其用意之證
明者，關於本章及本章以外各罪，以文書論。
錄音、錄影或電磁紀錄，藉機器或電腦之處理所顯示之聲音、影像或符號，足以為表
示其用意之證明者，亦同。
稱電磁紀錄，指以電子、磁性或其他無法以人之知覺直接認識之方式所製成之紀錄，
而供電腦處理之用者。
商標法第六十三條
明知為前條商品而販賣、意圖販賣而陳列、輸出或輸入者，處一年以下有期徒刑、拘
役或科或併科新臺幣五萬元以下罰金。
著作權法第九十三條
有下列情形之一者，處二年以下有期徒刑，得併科新台幣十萬元以下罰金︰
一  侵害第十五條至第十七條規定之著作人格權者。
二  違反第七十條規定者。
三  以第八十七條各款方法之一侵害他人之著作權者。
著作權法第八十七條
有下列情形之一者，除本法另有規定外，視為侵害著作權或製版權︰
一  以侵害著作人名譽之方法利用其著作者。
二  明知為侵害著作權或製版權之物而散布或意圖散布而陳列或持有或意圖營利而交
    付者。
三  輸入未經著作財產權人或製版權人授權重製之重製物或製版物者。
四  未經著作財產權人同意而輸入著作原件或其重製物者。
五  明知係侵害電腦程式著作財產權之重製物而仍作為直接營利之使用者。


司法院資訊處製作；財團法人民間司法改革基金會備份。
